臺灣彰化地方法院刑事判決　　　　　　　 96年度易字第193號
公　訴　人　臺灣彰化地方法院檢察署檢察官
被　　　告　甲○○
　　　　　　乙○○
上列被告等因竊盜案件，經檢察官提起公訴（95年度偵字第9793
、10576 號），於本院準備程序中，被告就被訴事實為有罪之陳
述，經告知簡式審判程序之旨，並聽取當事人之意見後，認宜以
獨任進行簡式審判程序，而裁定進行簡式審判程序審理，判決如
下：
    主  文
甲○○、乙○○共同連續竊盜，甲○○處有期徒刑貳年肆月，乙
○○處有期徒刑壹年。扣案盜採砂石之記帳清單貳張、出貨單據
壹批均沒收。
    犯罪事實
一、緣乙○○（涉犯廢棄物清理法部分另行不起訴處分）係坐落
    彰化縣溪州鄉○○○段490-23地號土地之承租人（以下簡稱
    系爭土地，係乙○○依法向財政部國有財產局臺灣中區辦事
    處彰化分處承租，自民國86年1 月1 日起承租，租期至102
    年12月31日止），其與甲○○（涉犯廢棄物清理法部分另行
    不起訴處分）因明知系爭土地及鄰近國有土地均未再耕種、
    使用，而盜採國有砂石可圖得暴利，又未經主管機關核准發
    給土石採取許可證，不得擅自採取砂石販賣或據為己有，渠
    等竟共同基於意圖為自己不法所有之概括犯意聯絡，先由熟
    知該處土地使用狀況之乙○○告知土地位置，再由甲○○以
    每日薪資新台幣（下同）1500元之代價，僱佣與之有概括犯
    意聯絡，姓名、年籍不詳，綽號「阿丁」之成年男子，自91
    年6 月26日至同月29日止，由甲○○、該「阿丁」及其僱請
    之不知情成年男子，駕駛挖土機及砂石車，連續在系爭土地
    鄰近，由財政部國有財產局臺灣中區辦事處彰化分處（以下
    簡稱國有財產局）管理，坐落彰化縣溪州鄉○○○段地段第
    644- 1號、第664-3 號、第664-4 號、第665-2 號、第
    665-3 號、第647 號、第666-3 號、第666 號、第666- 1號
    、第646 號及第648 號之國有土地（其中第646 號、第647
    號、第648 號及第665-3 號土地，經財政部國有財產局合法
    出租予陳炳成、林黃血及林長裕3 人，迄今租期尚未屆至，
    其餘國有土地均未合法出租他人使用），未徵得國有財產局
    及陳炳成、林黃血及林長裕之同意，操作挖土機在上揭土地
    挖取國有砂石，並將所竊得之砂石裝放入前開砂石車內，以
    每立方公尺210 元至220 元之價格販售予大力砂石股份有限
    公司（現已歇業，以下簡稱大力公司），共計在上址竊得國
    有砂石27746.02立方公尺（各該地號詳細盜採面積詳如附件
    土地複丈成果圖所示）。嗣於95年8 月18日經行政院環境保
    護署環境督察總隊與內政部警政署環保警察隊第二中隊人員
    循線查獲，及臺灣彰化地方法院檢察署檢察官於同年10月23
    日下午2 時20分許，指揮彰化縣警察局北斗分局持本院核發
    之搜索票，前往甲○○設在彰化縣溪州鄉柑園村面前巷1-6
    號之處所執行搜索勤務，並扣得土地租賃契約書1 份、盜採
    砂石之記帳清單2 張、出貨單據1 批及便當支出紀錄單2 張
    等物，始查知上情。
二、案經行政院環境保護署函送及彰化縣警察局北斗分局報請臺
    灣彰化地方法院檢察署檢察官偵查起訴。
    理  由
一、本件被告2 人所犯均係死刑、無期徒刑、最輕本刑為3 年以
    上有期徒刑以外之罪，其於準備程序就前揭被訴事實為有罪
    之陳述，經受命法官告知簡式審判程序之旨，並聽取其與公
    訴人之意見後，本院認無不得或不宜改依簡式審判程序進行
    之處，爰依刑事訴訟法第273 條之1 第1 項、第284 條之1
    ，裁定本案由受命法官獨任進行簡式審判程序，合先敘明。
二、上開犯罪事實，業據被告甲○○、乙○○迭於本院準備程序
    及審理時坦承不諱，且經證人蕭義結、陳炳成、林黃血於偵
    查中證述明確，復有（87）國耕放租字第10041 號國有耕地
    租賃契約書、土地租賃契約書、彰化縣北斗地政事務所95年
    11 月22 日北地二字第0950005712號函檢具之土地複丈成果
    圖1 份、彰化縣政府95年12月4 日府水石字第0950236725號
    函檢具之盜採土方工程體積測量成果報告書1 份、彰化縣北
    斗地政事務所95年12月19日北地一字第0950006125號函檢具
    之土地登記謄本11份、現場照片16張、記帳清單2 張、出貨
    單據附卷可資佐證，足徵被告2 人之自白確與事實相符，堪
    可採為論罪科刑之依據。而被告甲○○、乙○○均應明知渠
    等對於上開國有土地之砂石、土石均無處分權，渠等仍與綽
    號「阿丁」之男子共同盜採砂石出售牟利，被告2 人均顯有
    為自己不法所有之意圖至明。綜上，本件事證明確，被告2
    人犯行洵堪認定，應予依法論科。至被告2 人雖辯稱本欲在
    被告乙○○合法承租之系爭土地上竊取國有砂石，惟因被告
    乙○○指界錯誤，致誤在同地段上開11筆土地盜採砂石云云
    ，然查，被告乙○○承租之系爭土地與上開遭被告甲○○等
    人竊取國有砂石之土地，尚有同地段地號699 號土地相區隔
    ，有上開地形現況測量成果圖1 份在卷可按，被告乙○○若
    早自86年間起即承租系爭土地耕作，豈有長達數年均誤認界
    址之理？再者，被告乙○○既明知依其承租系爭土地之國有
    耕地租賃契約書之約定，承租人需自任耕作，種植農作物使
    用（參見該契約第5 條特約事項），又承租人不得擅自將租
    賃物之全部或一部轉租他人使用（參見該契約其他約定事項
    ）一節，是其對於系爭國有土地之砂石、土石並無處分權，
    則被告乙○○豈有明知被告甲○○係為竊取國有砂石，反而
    仍與之簽訂系爭土地租賃契約，增加自身一旦被告甲○○上
    揭竊盜犯行遭查獲時，即可循線查出土地承租人，因而受刑
    事追訴之風險？是被告2 人所辯此節不足採信，公訴人起訴
    意旨犯罪事實欄記載此部分之事實，顯有誤認，併予敘明。
三、查被告2 人行為後，刑法及刑法施行法業於94年2 月2 日經
    總統以華總一義字第09400014901 號令修正公佈，並於95年
    7 月1 日施行（下稱新刑法，修正前刑法下稱舊刑法），參
    酌最高法院95年5 月23日刑事庭第8 次會議有關新舊法適用
    原則之決議，新刑法第2 條第1 項之規定，係規範行為後法
    律變更所生新舊法律比較適用之準據法，於新刑法施行後，
    應適用新刑法第2 條第1 項之規定，為「從舊從輕」之比較
    ，故如新舊法處罰之輕重相同，並無有利、不利情形（如刑
    法第15條、第30條之文字修正，第55條但書、第59條實務見
    解之明文化、第26條未遂犯得減輕其刑之規定移列第25條等
    ），即無比較適用之問題，非此條所指之法律有變更，即無
    本條之適用，應依一般法律適用原則，適用裁判時法（最高
    法院95年11月7 日95年度第21次刑事庭會議會議意旨參照）
    。又於比較時應就罪刑有關之共犯、想像競合犯、牽連犯、
    連續犯、結合犯，以及累犯加重、自首減輕暨其他法定加減
    原因（如身份加減）與加減比例等一切情形，本於統一性及
    整體性原則，綜其全部罪刑之結果而為比較。且從刑附屬於
    主刑，除法律有特別規定者外，依主刑所適用之法律。本案
    涉及法律變更之部分，經依如附表所示比較新舊刑法之理由
    及結果，以舊刑法有利於被告，依新刑法第2 條第1 項前段
    規定，自應適用最有利於被告之舊刑法，先予敘明。
四、核被告甲○○、乙○○所為，均係犯刑法第320 條第1 項之
    竊盜既遂罪。復按共同正犯之意思聯絡，原不以數人間直接
    發生者為限，即有間接之聯絡者，亦包括在內。如甲分別邀
    約乙、丙犯罪，雖乙、丙間彼此並無直接之聯絡，亦無礙於
    其為共同正犯之成立（最高法院77年度台上字第2135號判例
    要旨參照），被告乙○○與該綽號「阿丁」之成年男子間就
    上開竊盜之犯行雖無直接聯絡，然被告甲○○分別與被告乙
    ○○間有竊盜之犯意聯絡，又與該「阿丁」有竊盜之犯意聯
    絡及行為分擔，是彼等間就上開竊盜犯行皆為共同正犯。惟
    按刑法分則或刑法特別法中規定之結夥2 人或3 人以上之犯
    罪，應以在場共同實施或在場參與分擔實施犯罪之人為限，
    不包括同謀共同正犯在內。司法院大法官會議釋字第109 號
    解釋「以自己共同犯罪之意思，事先同謀，而由其中一部分
    之人實施犯罪之行為者，均為共同正犯」之意旨，雖明示將
    「同謀共同正犯」與「實施共同正犯」併包括於刑法總則第
    28條之「正犯」之中，但此與規定於刑法分則或刑法特別法
    中之結夥犯罪，其態樣並非一致（最高法院76年台上字第72
    10號判例要旨參照）。本件被告乙○○為系爭土地之承租人
    ，因熟知該處鄰近土地使用狀況，而與被告甲○○共同謀議
    竊取國有砂石以牟利，然係由被告甲○○及該「阿丁」及渠
    等雇用知不知情成年人在上址操作挖土機、砂石車盜採國有
    砂石，被告乙○○僅共同參與謀議且有共同為自己不法所有
    意圖之人，其既非在場實施或分擔行為之一部者，自不得算
    入「結夥」人數之內，併予敘明。又被告2 人先後多次竊盜
    犯行，均時間緊接，所犯為犯罪構成要件相同之罪名，顯係
    基於概括犯意反覆為之，為連續犯，應依修正刪除前刑法第
    56條之規定，論以一罪，並加重其刑。被告2 人以一竊盜行
    為，同時侵害國有財產局、陳炳成、林黃血、林長裕等之財
    產法益，為想像競合犯，應依刑法第55條之規定，論以一罪
    。公訴人起訴意旨既以被告乙○○就系爭地號490-23號土地
    因指界錯誤致竊盜砂石未遂，因認係犯刑法第320 條第3 項
    、第1 項之竊盜未遂罪，其起訴事實既有如前之誤認，業據
    本院認定如前，則公訴人以被告乙○○係犯刑法竊盜未遂罪
    ，自有未恰。爰審酌被告2 人為圖砂石之鉅大利益，竟破壞
    國土盜取砂石牟取暴利，又渠等所竊得之砂石數量高達
    27556.02立方公尺，事後回填之土方僅190 立方公尺，導致
    該區域多處低窪積水，迄今又未能回復原狀，有現場照片足
    證，破壞環境生態甚鉅，又以被告甲○○供稱每立方公尺砂
    石之售價計算，盜採所得達600 餘萬元，惡行實屬重大，姑
    念渠等犯後尚知坦承犯行，暨其犯罪動機、手段、目的、參
    與程度等一切情狀，分別量處如主文所示之刑，以示儆懲。
    又扣案之盜採砂石之記帳清單2 張、出貨單據1 批，其上記
    載有工資、砂石車數、砂石車號等紀錄，為被告甲○○所有
    且係供本件犯罪所用之物，應依修正前刑法第38條第1 項第
    2 款之規定宣告沒收；至扣案之土地租賃契約書1 份及便當
    支出紀錄單2 張，雖分別為被告甲○○、乙○○所有，惟僅
    為帳務支出明細紀錄，尚非供本件竊盜犯罪所用之物，因認
    無沒收之必要，爰不併予宣告沒收。
據上論斷，應依刑事訴訟法第273 條之1 第1 項、第299 條第1
項前段、刑法第2 條第1 項前段、第320 條第1 項，修正前刑法
第28條、刪除前第56條、第55條、第38條第1 項第2 款，罰金罰
鍰提高標準條例第1 條前段，判決如主文。
本案經檢察官吳芙如到庭執行職務。
中　　華　　民　　國　　96　　年　　3 　　月　　8 　　日
                  刑事第一庭    法      官  胡宜如
以上正本證明與原本無異。
如不服本判決，應於送達後10日內向本院提出上訴狀（須附繕本
）。
告訴人或被害人對於判決如有不服具備理由請求檢察官上訴者，
其上訴期間之計算係以檢察官收受判決正本之日期為準。
中　　華　　民　　國　　96　　年　　3 　　月　　8 　　日
                                書  記  官  蕭秀吉
附錄本案論罪科刑法條：
中華民國刑法第320條
意圖為自己或第三人不法之所有，而竊取他人之動產者，為竊盜
罪，處 5 年以下有期徒刑、拘役或 5 百元以下罰金。
意圖為自己或第三人不法之利益，而竊佔他人之不動產者，依前
項之規定處斷。
前二項之未遂犯罰之。
【附表】：
┌──────┬─────────────┬─────────────┬───────┬────┐
│相關變更條文│行為時法（下稱舊法）之內容│裁判時法（下稱新法）之內容│比  較  理  由│備    註│
├──────┼─────────────┼─────────────┼───────┼────┤
│【共同正犯之│二人以上共同實行犯罪之行為│二人以上共同實施犯罪之行為│舊法之「實施」│本案正犯│
│變更】修正前│者，皆為正犯。            │者，皆為正犯。            │涵蓋陰謀、預備│均有共同│
│刑法第28條→│                          │                          │、著手、實行概│參與實行│
│現行刑法第28│                          │                          │念在內，而新法│，新舊法│
│條          │                          │                          │剔除完全未參與│並無不同│
│            │                          │                          │犯罪相關行為之│，新法並│
│            │                          │                          │「實行」的「陰│無較為有│
│            │                          │                          │謀共同正犯」及│利，應逕│
│            │                          │                          │「預備共同正犯│依舊法。│
│            │                          │                          │」。          │        │
├──────┼─────────────┼─────────────┼───────┼────┤
│【罰金刑貨幣│依法律應處罰金、罰鍰者，就│中華民國94年1 月7 日法修正│刑法之貨幣單位│經按現行│
│單位之變更】│其原定數額得提高為2 倍至10│施行後，刑法分則編所定罰金│由「元（指銀元│法規所定│
│罰金罰鍰提高│倍（刑法乃係定明10倍）。第│之貨幣單位為新臺幣。94年1 │）」變更為「新│貨幣單位│
│標準條例第1 │1 條所定得提高倍數之規定，│月7 日刑法修正時，刑法分則│臺幣」，且刑法│折算新臺│
│條前段、第5 │於本條例修正後制定之法律，│編未修正之條文定有罰金者，│分則之罰金數額│幣條例第│
│條→刑法施行│不適用之；本條例修正前公佈│自94年1 月7 日刑法修正施行│，亦視該分則先│2 條之規│
│法第1 之1條 │之法律，於本條例修正後修正│後，就其所定數額提高為30倍│前曾修正與否，│定折算後│
│第1 項、第2 │其罰金罰鍰數額或法律經全部│。但72年6 月26日至94年1 月│而分別提高3 或│等值，是│
│項          │修正而其罰金罰鍰數額未予變│7 日新增或修正之條文，就其│30倍。        │以新法並│
│            │更者，亦同。              │所定數額提高為3 倍。      │              │未較有利│
│            │                          │                          │              │。      │
├──────┼─────────────┼─────────────┼───────┼────┤
│【罰金刑下限│罰金：（銀元）1 元以上。  │罰金：新臺幣1000元以上…。│罰金刑之下限，│舊法有利│
│之變更】刑法│                          │                          │由銀元10元（亦│        │
│第33條第5款 │                          │                          │經提高）即新臺│        │
│            │                          │                          │幣30元，提高為│        │
│            │                          │                          │新臺幣1000元  │        │
├──────┼─────────────┼─────────────┼───────┼────┤
│【連續犯之刪│連續數行為而犯同一罪名者，│刪除                      │新法將連續犯之│舊法有利│
│除】        │以一罪論。但得加重其刑至二│                          │規定刪除後，除│        │
│            │分之一                    │                          │非符合「接續犯│        │
│            │                          │                          │」或「包括的一│        │
│            │                          │                          │罪」情形，可認│        │
│            │                          │                          │構成單一犯罪外│        │
│            │                          │                          │，均應認係數罪│        │
│            │                          │                          │併罰。是此刪除│        │
│            │                          │                          │雖非犯罪構成要│        │
│            │                          │                          │件之變更，但顯│        │
│            │                          │                          │已影響行為人刑│        │
│            │                          │                          │罰之法律效果，│        │
│            │                          │                          │自屬法律有變更│        │
│            │                          │                          │依新法第2條第1│        │
│            │                          │                          │項規定，比較新│        │
│            │                          │                          │舊法。        │        │
├──────┼─────────────┴─────────────┴───────┴────┤
│綜合比較結果│以舊法較有利於被告                                                              │
└──────┴────────────────────────────────────────┘
